【裁判字號】    92,重上,35
【裁判日期】    921118
【裁判案由】    清償債務
【裁判全文】
臺灣高等法院臺南分院民事判決  九十二年度重上字第三五號
      上  訴  人  景泰工業股份有限公司
      法定代理人  乙○○
      訴訟代理人  張立業律師
      複  代理人  丙○○      住台北市大安區○○○路○段一二一號三樓之二
      被  上訴人  東隆五金工業股份有限公司
                              .
      法定代理人  甲○○      .
      訴訟代理人(1)丁○○      .
                (2)吳宜芬律師
                (3)游啟璋律師
右當事人間請求清償債務事件，上訴人對於中華民國九十二年三月二十六日臺灣嘉義
地方法院第一審判決（八十八年度重訴字第一四三號），提起上訴，本院（言詞辯論
終結期日：九十二年十一月四日）判決如左：
      主      文
上訴及假執行之聲請均駁回。
第二審訴訟費用由上訴人負擔。
      事      實
甲、上訴人方面：
  一、聲明：求為判決：（一）原判決廢棄。（二）右廢棄部分，被上訴人應給付上
      訴人新台幣（下同）二千六百六十六萬八千一百三十二元及自民國（下同）八
      十八年三月二十四日起至清償日止，按週年利率百分之五計算之利息。（三）
      訴訟費用由被上訴人負擔。（四）上訴人願供擔保，請准宣告假執行。
  二、陳述：除與原判決記載者相同，予以引用外，補稱：
  （一）上訴人於原審所為之訴訟程序，並非因被上訴人公司重整完成而當然終結；
        原主張之債權，亦非因被上訴人公司重整完成而消滅：
      (一)按被上訴人主張本件訴訟程序，已失其效力，上訴人請求就已失效力之原訴
        訟程序繼續審理，已屬無據。然查：
      1.【公司法】第二百九十四條之規定係公司於裁定重整後，訴訟程序「當然停
        止」，並非謂「訴訟程序當然終結」，而法院於公司重整裁定後，訴訟程序
        「當然停止」，不得為訴訟行為，如公司經重整完成，其於「重整裁定前所
        生之訴訟等程序，即行失其效力」（指法院應更新審理程序而言），訴訟並
        未產生「當然終結之效果」，訴訟之終結依民事訴訟法之規定僅有「法院裁
        判」、「訴訟和解」、「撤回」三種，重整完成焉能發生訴訟程序當然終結
        之效果？此可觀諸原審法院亦以判決方式終結本件於原審之訴訟程序即明，
        被上訴人所言：「上訴人請求就已失效力之原訴訟程序繼續審理，已屬無據
        」一語，顯不足採。尤有甚者，關於與本案相關之破產程序，〈台灣雲林地
        方法院〉｛下稱〈雲林地院〉｝六十一年七月份司法座談會曾經討論：破產
        債權人經法院通知其於規定期間內向破產管理人申報其債權，乃故意不為申
        報，迨破產終結後，請求原來債務人之清償是否正當？其結論採乙說（即破
        產債權人於破產終結後仍得向破產人請求清償），舉重以明輕，破產債權人
        於破產終結後仍得向破產人請求清償，則即便為重整債權人於重整前向重整
        人請求清償（即起訴），於重整完成後，亦得向重整人請求清償，若謂須再
        行起訴，豈非有違訴訟經濟？
      2.被上訴人於其辯論意旨狀中主張本件上訴人所主張之債權經法院審查結果，
        不列入重整債權，上訴人亦未到場提出異議，依法視為確定。惟查：
      (1)在程序上：依【公司法】第二百九十一條第二項之規定可知，法院應將「重
        整裁定之主文之內容及公司法第二百八十九條所定之‧‧‧，以書面通知『
        已知之重整債權人』。」，而上訴人僅接獲原審「裁定停止之通知」，並非
        「重整裁定之主文之內容及公司法第二百八十九條各項之書面通知」，上訴
        人為重整法院｛即台灣嘉義地方法院（下稱嘉義地院）｝已知之重整債權人
        ，既未接獲關於重整法院所為之前開書面通知，如何得知審查期日？如何當
        場表示異議？原審法院判決認為其已盡【公司法】上之通知義務，不知其所
        言為何？果如原審法院之見解，豈非認為其是「重整法院」，上訴人既已向
        重整法院為給付訴訟，何必就同一債權提起確認訴訟？顯見原審法院一方面
        認為上訴人未向重整法院提起訴訟而生失權效果，一方面又認為其為重整法
        院已盡【公司法】上之通知義務，豈非互相矛盾？
      (2)在實體上：上訴人之債權尚在重整法院審理中，重整法院如何實質加以剔除
        ？事實上，將上訴人債權予以剔除者並非重整法院而係重整監督人。換言之
        ，重整監督人不將上訴人之重整債權列入，導致重整法院並未就上訴人之債
        權予以審查，則如何依法視為確定？至於被上訴人主張重整債權人製作清冊
        及法院審查結果，然法院是否就本案上訴人主張之債權為實質審查，亦或僅
        就形式審查，非無探究之餘地。
      (二)上訴人原主張之債權，亦非因被上訴人公司重整完成而消滅，理由如下：
      1.依前所述，重整法院並未就上訴人之債權予以審查，則如何依法視為確定？
        且即便「上訴人曾申報重整債權，惟經實質審查剔除」為真。然上訴人之訴
        訟早已繫屬於重整法院，只不過訴訟程序停止而已，上訴人之訴訟既已繫屬
        於重整法院，其訴訟繫屬中即已有「異議」之表示（否則何必訴訟繫屬而不
        撤回？），焉能謂經剔除後未於期限內提起異議？原審法院判決認為上訴人
        未為任何異議，其認事用法顯有違誤之處。另依【公司法】第二百九十四條
        及被上訴人於原審所引用之〈最高法院九十一年度台上字第一一二一號裁定
        〉意旨可知，若原審認為上訴人並未於重整程序完成前提出異議，且本件程
        序與重整程序係分屬兩件不同之程序，則本件程序「應當然失其效力」，無
        待於法院為任何判決。然原審法院一方面為實體判決，一方面又認為本件程
        序與重整程序係分屬兩件不同之程序，顯係矛盾且違法，足見原審法院見解
        之矛盾。被上訴人於其辯論意旨狀中認為上訴人應提起「確認之訴」，殊不
        知上訴人在訴訟程序停止中無法就同一事件及訴訟標的提起給付之訴及確認
        之訴，否則即有違「一事不再理原則」，上訴人已於原審主張同一債權之「
        給付訴訟」，性質包含確認訴訟在內，上訴人若依【公司法】第二百九十九
        條再提起確認訴訟，有違一事不再理原則，原審判決對於上訴人之此論點並
        未表示任何意見，顯有判決不備理由之違法。況且，【公司法】第二百九十
        七條至二百九十九條，係指向「重整法院為起訴之證明」，而所謂「法院」
        係指同一法院而言，同一法院內部法庭之分配不同，仍不失為「同一法院」
        。查本件被上訴人公司之重整法院為〈嘉義地院〉，而上訴人提起本件訴訟
        亦為〈嘉義地院〉（即與重整法院同），而所提起之給付訴訟性質上包含確
        認訴訟性質，上訴人早已向「重整法院」（即嘉義地院）起訴，只不過訴訟
        程序停止而已，何須就同一訴訟標的再向同一之〈嘉義地院〉（即重整法院
        ）起訴，並為起訴之證明？
      2.被上訴人又稱上訴人所主張之債權經法院審查之結果，不列入重整債權，上
        訴人就該審查結果並未到場提出異議。惟查：
      (1)上訴人之債權係於重整法院審查前經被上訴人重整監督人予以剔除，根本未
        列入重整法院予以審查，何來經重整法院審查之結果，不列入重整債權？
      (2)又【公司法】第二百九十一條第二項雖規定：「法院應將重整裁定主文之內
        容及公司法第二百八十九條所定之期間、期日及場所，以及公司債權人怠於
        申報權利時其法律效果等事項，以書面送達已知之公司債權人」，然由原審
        卷附之鈞院之〈八十九年度整抗字第二號〉抗告卷宗及其裁定意旨可知，此
        項規定亦應類推適用於重整人，上訴人既未接獲重整法院或重整人有關「重
        整裁定之主文之內容及公司法第二百八十九條所定事項」之書面，而上訴人
        提起本件訴訟係在重整裁定前且係因被上訴人對上訴人之支付命令聲明異議
        而起，被上訴人對於上訴人為重整債權人斷無不知之理。又【公司法】第二
        百九十九條固規定：「重整債權或股東權，在法院宣告審查終結前，未經異
        議者，視為確定，‧‧‧」然此條文乃規定失權之效果，對重整債權人之權
        利影響甚鉅，故適用上應以踐行正當合法之程序並履行保障權利人之程序利
        益，始得適用，若未踐行正當合法之程序以保障權利人之程序利益，自不得
        遽課權利人失權之效果，而侵害權利人之權利，重整法院及重整人對於上訴
        人（即已知之重整債權人）未依法踐行以書面將「重整裁定之主文之內容及
        公司法第二百八十九條所定事項」為通知之程序，自不得遽課上訴人失權之
        效果，既不生失權之效果，如何確定？
      (3)被上訴人又稱本案與確定判決有同一效力，其法律依據為何？若真與確定判
        決有同一效力，則豈非原審所為之實體判決有誤？由此可知被上訴人見解之
        乖謬。
  （二）縱鈞院認為上訴人之債權已因被上訴人公司重整完成而請求權消滅，上訴人
        亦可對被上訴人主張〈侵權行為〉：【公司法】第二百九十一條第二項雖規
        定，法院應將重整裁定主文之內容及【公司法】第二百八十九條所定之期間
        、期日及場所，以及公司債權人怠於申報權利時其法律效果等事項，以書面
        送達「已知之公司債權人」，由卷附之鈞院〈八十九年度整抗字第二號〉抗
        告卷宗可知，【公司法】第二百九十九條固規定：「重整債權或股東權，在
        法院宣告審查終結前，未經異議者，視為確定，‧‧‧」，然由此條文乃規
        定失權之效果，對重整債權人之權利影響甚鉅，故適用上如前所述，應以踐
        行正當合法之程序並履行保障權利人之程序利益，始得適用，若未踐行正當
        合法之程序以保障權利人之程序利益，自不得遽課權利人失權之效果，而侵
        害權利人之權利，足見被上訴人（即重整人）亦負有將重整裁定以書面通知
        上訴人之義務存在，被上訴人怠於為通知，顯有故意或過失。再者，被上訴
        人於重整裁定前，即知有債權人存在，於重整程序中怠於為法定之通知，其
        不作為顯有故意或過失存在，另上訴人早於被上訴人重整裁定前即對被上訴
        人發出支付命令，之後並因被上訴人之異議而視為起訴，訴訟早已繫屬於法
        院，被上訴人於未經法院實體裁判確定前，即將上訴人之債權剔除，其剔除
        顯有故意或過失存在。被上訴人未踐行前開以書面送達「已知之公司債權人
        」之程序，導致上訴人失權，且於重整程序未經法院裁判確定前，將上訴人
        之債權予以剔除，顯係侵害上訴人之權利，致使上訴人喪失二千六百六十萬
        八千一百三十二元之債權，顯符合【民法】第一百八十四條第一項前段或第
        一百八十四條第二項違反保護他人法律之侵權行為要件。
  （三）被上訴人雖辯稱上訴人之債權係因法定程序所生之效果，與被上訴人無關云
        云。惟查：
      (一)上訴人主張之〈侵權行為〉包含被上訴人於重整程序中未履行將重整裁定
        主文之內容及【公司法】第二百八十九條所定之期間、期日及場所，以及公
        司債權人怠於申報權利時其法律效果等事項，以書面送達「已知之公司債權
        人」。重整監督人將上訴人對於被上訴人尚在訴訟中之債權在判決未確定
        前即違法剔除，此部分若無故意，亦屬有過失（即有違背善良管理人之注意
        義務），被上訴人未依法定程序所為之侵權行為，致上訴人生失權效果，此
        部分豈可與被上訴人無關？
      (二)若被上訴人認為此部分應由重整監督人自行負責，則重整監督人地位亦等同
        於被上訴人之受僱人，被上訴人依【民法】第一百八十八條之規定亦應連帶
        負責，而上訴人對於連帶債務人中之一人起訴並為全部之請求，亦係法之所
        許。
  三、證據：援用第一審所提證據。
乙、被上訴人方面：
  一、聲明：求為判決：（一）上訴駁回。（二）上訴費用由上訴人負擔。（三）如
      受不利之判決時，願供擔保，請准免為假執行。
  二、陳述：除與原判決記載者相同，予以引用外，補稱：
  （一）上訴人於原審之訴訟程序，因重整裁定當然停止，因重整完成而失其效力；
        原主張之債權，因重整完成而消滅。
      (一)【公司法】第二百九十四條規定，裁定重整後，公司之破產、和解、強制執
        行及因財產關係所生之訴訟程序，當然停止。此乃因重整債權，既應依重整
        程序行使權利，而重整計畫又應就公司財產全部統籌擬定，是公司之破產、
        和解、強制執行及因財產關係所生之訴訟等程序，自應暫時停止，以待重整
        程序進行｛【柯芳枝】著〈公司法論〉第五百二十－五百二十一頁）；而重
        整程序進行，依【公司法】第二百九十七條、第二百九十八條及第二百九十
        九條規定，重整債權人應提出足資證明其權利存在之文件，向重整監督人申
        報，重整監督人於權利申報期間屆滿後，應依其初步審查之結果，分別製作
        優先重整債權人、有擔保重整債權人、無擔保重整債權人及股東清冊，載明
        權利之性質、金額及表決權數額，聲報法院及備置於適當場所，並公告其開
        始備置日期及場所，以供重整債權人、股東及其他利害關係人查閱。法院審
        查重整債權及股東權之期日，重整監督人、重整人及公司負責人，應到場備
        詢，重整債權人、股東及其他利害關係人，得到場陳述意見。有異議之債權
        或股東權，由法院裁定；重整債權或股東權，在法院宣告審查終結前，未經
        異議者，視為確定，對公司及全體股東、債權人有確定判決同一效力，即以
        重整程序取代原所進行之破產、和解、強制執行及因財產關係所生之訴訟關
        係，統籌解決公司之債權債務關係。此觀【公司法】第三百零五條第二項規
        定，前項法院認可之重整計畫，對公司及關係人均有拘束力，其所載之給付
        義務，適於為強制執行之標的者，並得逕予強制執行可明。
      (二)本件上訴人主張其對被上訴人有損害賠償債權，於重整裁定前，對被上訴人
        起訴，因被上訴人經法院裁定重整，依【公司法】前揭規定，其訴訟程序停
        止，上訴人主張之債權，應依重整程序申報債權，並由重整監督人初步審查
        後，製作清冊，聲報法院；法院於審查期日，審查重整債權時，上訴人得到
        場陳述意見，如不同意法院審查結果，應於審查終結前異議，由法院裁定，
        乃本件上訴人所主張之債權經法院審查結果，不列入重整債權，就該審查結
        果，上訴人並未到場提出異議，依法視為確定，並有確定判決同一效力，換
        言之，上訴人所主張之債權已如同經確定判決，不得列入重整債權；又公司
        重整完成後，已申報之債權未受清償部分，除依重整計畫處理，移轉重整後
        之公司承受者外，其請求權消滅；重整裁定前，因財產關係所生之訴訟程序
        ，即行失其效力。【公司法】第三百十一條第一項亦有明文，本件被上訴人
        已經重整完成，上訴人原申報之債權，未列入重整計畫，其請求權已經消滅
        。
      (三)按公司重整完成後，重整裁定前之破產、和解、強制執行及因財產關係所生
        之訴訟程序，即行失其效力，為【公司法】第三百十一條第一項第三款所明
        定，上訴人無視該規定，一再執詞「重整完成焉能發生訴訟程序當然終結之
        效果？」，並稱「指法院應更新審理程序而言」，「訴訟之終結依民事訴訟
        法規定僅為法院裁判、訴訟和解、撤回三種」，均係其自行臆測、推斷之論
        ，並無任何依據，更與法律明文有悖，自無足採。另上訴人所主張之債權，
        其請求權已經消滅，自無再行起訴之權利保護要件，上訴人猶執以主張，亦
        無理由。
      (四)至於上訴人舉〈雲林地院〉六十一年七月份司法座談會有關【破產法】之意
        見，主張即便公司重整完成，債權人仍得不依重整程序，另行向重整人求償
        云云，姑不論上訴人所稱〈雲林地院〉座談會意見是否確有其案，未見有正
        式公報記錄，其任意摘剪影印，根本不足採信，縱然屬實，亦與本件無關。
        上訴人所舉之意見係有關破產程序，與本件係公司重整，本屬二事。按公司
        重整完成，法律上即生消滅未依重整程序行使之債權之請求權效力，由重整
        計畫取代原有之債權債務關係，【公司法】第三百十一條第一項第一款及第
        三百零五條第二項明文規定，自非無相同規定之破產程序可擬，上訴人錯誤
        援引，不足採取。
  （二）上訴人就其債權經重整法院審查結果不列入重整債權，並無異議，已經確定
        ，與確定判決有同一效力：
      (一)上訴人又稱其對債權審查結果雖未異議，亦未於期間內提起「確認之訴」，
        惟其已於重整裁定前提起「給付之訴」，自無庸再提「確認之訴」之云云，
        顯然張冠李戴，曲解原判決及公司法規定，按【公司法】第二百九十九條第
        二項及第三項是指有異議債權或股東權，由法院裁定之，嗣仍就法院裁定列
        入或不列入重整債權或股東權有實體上爭執者，應由爭執之利害關係人提起
        確認之訴，換言之，如果就債權根本無異議者，則自無提起確認之訴之問題
        ，原審法院係引用【公司法】第二百九十九條第二項、第三項規定，說明就
        債權或實體上爭執者，應提起確認之訴，並未指本件上訴人應提起確認之訴
        ，按上訴人就其債權不列入重整債權，根本無異議，自無提起確認之訴之問
        題。
      (二)上訴人稱其既然於重整裁定前已經起訴，即屬「異議」，不須於債權審查期
        日再行異議，更屬錯誤，漠視法律之明文，按重整程序在使全部重整債權一
        次統籌處理，透過重整計畫清償，故不論重整裁定前，原債權是否已進入訴
        訟程序，甚或和解、破產程序，均須申報債權，並經法院審查，法院審查確
        定列入重整債權後，再依重整計畫清償。如對債權審查結果有不同意者，自
        應於審查終結前異議，並由法院裁定。如無異議，則屬確定。本件上訴人既
        主張其債權為重整債權，自應依法申報，就法院審查結果，如有不同意，自
        應於期限內異議，上訴人稱其無須異議，自屬誤解。上訴人就不利於己之審
        查結果固有權不異議，惟不於期限內異議，自須承擔其效果，其謂於重整前
        已經起訴，即無庸再於期限內異議，則其於重整前既然起訴，又何須於期限
        內申報債權？上訴人將重整裁定前之訴訟程序與重整裁定後應遵守之程序，
        混為一談，顯然曲解法律。
      (三)上訴人另稱被上訴人未將重整裁定送達與上訴人，程序有瑕疵，亦有誤認，
        按【公司法】第二百九十一條第二項從未稱重整公司應將重整裁定送達債權
        人，上訴人曲解法律，不足採取。上訴人又指稱其未接獲重整法院之書面通
        知，如何得知審查期日？如何當場表示異議？惟查法院決定申報債權之期間
        及場所係列載於重整裁定中，而重整裁定中除列申報債權之期間及場所外，
        並載明法院審查債權之期日及場所，同時公告。上訴人既知申報債權，則對
        何時、何地審查債權，知之甚稔，其未於審查期日到場，未對審查結果異議
        ，則係接受債權審查之結果，何得嗣後再行爭執。且查原審法院於重整法院
        裁定時，即通知上訴人原進行之訴訟程序因重整裁定而停止，有民事庭函及
        上訴人代理人收受送達之送達證書在卷可稽。上訴人乃據以於申報債權期間
        ，至申報債權場所申報債權。按申報債權之期間、場所及審查債權之期日、
        場所均列載於同一重整裁定內，上訴人既知申報債權期間及場所，卻稱不知
        審查債權期日及場所，顯然有背經驗法則。
      (四)至於上訴人所稱其債權尚在重整法院審理中，重整法院如何實質加以剔除？
        云云，顯然不知公司重整係以重整程序取代其他訴訟程序，以確定重整公司
        與債權人之債權債務關係，此即【公司法】規定經法院認可之重整計畫有執
        行力，得為強制執行之執行名義所由來。上訴人一再稱重整法院無法就重整
        債權實質審查，顯然錯誤。
  （三）本件上訴人原進行之訴訟程序已失其效力，所主張之債權經法院審查結果不
        列入重整債權，已經確定，原主張債權之請求權因公司重整完成而消滅，均
        係依法定程序所生效果，與被上訴人無關，被上訴人更無侵權行為可言：
      (一)本件上訴人所主張之債權之請求權已經消滅，係法律規定之效果，係上訴人
        未於審查期日就審查結果異議之法律效果，與被上訴人是否通知上訴人無關
        ，上訴人並非不知法院為重整之裁定，法院於重整裁定後，已通知上訴人，
        上訴人並據以申報債權，乃其自行疏忽，未就審查結果異議，失權效果係自
        己行為所致。
      (二)上訴人申報之債權係法院依重整監督人聲報之債權人清冊，審查結果不列入
        重整債權，有重整債權人製作之清冊及法院審查結果附卷可稽，法院審查結
        果，未經異議，即生確定效力，與確定判決有同一效力，【公司法】第二百
        九十九條第四項定有明文，上訴人猶稱被上訴人未經法院實體裁判確定前，
        即將上訴人之債權剔除，其剔除顯有故意或過失存在云云，不但與事實不符
        ，更與法律明文有悖，所稱實無理由。
  （四）另上訴人指稱如其債權已因上訴人公司重整完成而消滅，上訴人亦可對被上
        訴人主張侵權行為等等，更屬無理由：按上訴人係因自己之疏忽，未踐行法
        律程序，致生失權之法律效果，與被上訴人之任何行為，並無相當因果關係
        。其又稱若被上訴人認此部分應由重整監督人負責，重整監督人亦係被上訴
        人之受雇人，更屬荒謬。按重整監督人係法院所選任，在法院監督下，執行
        初步審查權利，並監督重整公司及重整程序之進行，【公司法】第二百八十
        九條、第二百九十七條及第二百九十八條定有明文。上訴人將之比擬為重整
        公司之受雇人，不知何云？
  （五）綜上所陳，上訴人於重整裁定前，於原審提起清償債務之訴訟程序，已因重
        整完成而失其效力，上訴人申報之債權經法院審查結果不列入重整債權，上
        訴人對該審查結果，並無異議，已經確定，是上訴人主張債權不得依重整程
        序請求，已如同經確定判決，上訴人主張債權未依重整程序行使，於重整完
        成，其請求權已經消滅，其就已經消滅之請求權，猶爭執被上訴人應為給付
        ，自無理由，至於其變更訴訟標的主張被上訴人故意侵害其權利，更屬不實
        。原審駁回其請求，並無違誤。
  三、證據：援用第一審所提證據。
丙、本院依職權調閱〈嘉義地院〉八十八年度整字第一號〔含九十年度聲字第七六七
    號、本院八十九年度整抗字第二號、最高法院九十年度台抗字第四三號〕公司重
    整民事案卷。
      理      由
一、本件上訴人起訴主張：上訴人係股票上櫃公司，被上訴人原為上訴人之法人股東
    ，曾於八十六年十二月三十一日至八十七年六月三十日期間買賣上訴人公司股票
    ，獲有買賣價差四千六百六十萬八千一百三十二元，該項利益依【證券交易法】
    第一百五十七條及其施行細則第十一條之規定，應加計利息及交易股票所獲配之
    股息歸入上訴人公司，經上訴人催告給付，被上訴人均置之不理，扣除被上訴人
    先前曾支付上訴人之二千萬元後，被上訴人尚應給付上訴人二千六百六十萬八千
    一百三十二元。按【公司法】第二百九十九條係規定失權之效果，對重整債權人
    權利影響甚鉅，故適用上應踐行正當合法之程序並履行保障權利人之程序利益，
    始得適用，若未踐行正當合法之程序以保障權利人之程序利益，自不得遽課權利
    人失權之效果。查本件被上訴人公司之重整法院為〈嘉義地院〉，上訴人早已向
    〈嘉義地院〉提起清償債務給付之訴，性質上包含確認訴訟，倘若上訴人再向〈
    嘉義地院〉提起確認之訴，有違一事不再理原則；再按【公司法】第二百九十一
    條第二項規定，法院應將重整裁定主文之內容及【公司法】第二百八十九條所定
    之期間、期日及場所，以及公司債權人怠於申報權利時其法律效果等事項，以書
    面送達「已知之公司債權人」，足見重整人負有將重整裁定以書面通知上訴人之
    義務，且被上訴人於重整裁定前，即知上訴人為其債權人，卻於重整程序中怠於
    為通知，其不作為顯有故意或過失存在；另上訴人早於被上訴人重整裁定前即對
    被上訴人發出支付命令，之後並因被上訴人異議而視為起訴，訴訟早已繫屬於法
    院，被上訴人於法院裁判確定前，焉能將上訴人之債權剔除，其剔除亦有故意或
    過失存在；被上訴人未踐行前開書面送達「已知之公司債權人」之程序，而導致
    上訴人失權，顯係侵害上訴人之權利，致使上訴人喪失債權，顯符合【民法】第
    一百八十四條第一項前段或同條第二項違反保護他人法律之侵權行為要件。為此
    ，依【公司法】之〈歸入權〉及【民法】〈侵權行為損害賠償〉之法律關係，求
    為命被上訴人給付二千六百六十六萬八千一百三十二元及自八十八年三月二十四
    日起至清償日止，按週年利率百分之五計算之利息之判決等語。
二、被上訴人則以：被上訴人於八十八年四月二十八日經裁定重整，並於九十年五月
    三十日重整完成確定，本件上訴人之債權係發生於八十六年十二月三十一日至八
    十七年六月三十日期間，依【公司法】第二百九十七條第一項規定，上訴人就該
    債權應於權利申報期限屆滿前，向重整監督人申報債權，又依【公司法】第二百
    九十九條第四項規定，重整債權在法院宣告審查終結前，未經異議者，即視為確
    定，對公司及全體股東、債權人有確定判決同一之效力，而本件上訴人雖曾申報
    債權，惟其債權經重整監督人剔除後，並未依【公司法】第二百九十九條第三項
    之規定，提起異議，由法院裁定，依法已視為確定，則上訴人之債權，已無從依
    重整程序行使，其請求權已因被上訴人重整完成而消滅，上訴人起訴即欠缺權利
    保護要件；又重整監督人【李新興】、【魏永篤】於八十八年五月三十一日向〈
    嘉義地院〉聲報《重整債權人清冊》及《股東清冊》，《重整債權人清冊》中第
    五頁即列有「收件編號2058，申報日期880520，債權人名稱景泰工業股份有限公
    司，申報金額26,608,132元，審查意見債權不存在故予剔除」等語，上訴人無視
    前揭《重整債權人清冊》所列事實，猶稱被上訴人未將其申報之債權送請法院審
    查，均非事實；上訴人既於申報債權期間，到申報債權場所申報債權，自知法院
    定於八十八年六月四日在被上訴人公司審查債權，乃上訴人於前揭審查期日，不
    到場陳述意見，對於審查結果亦無異議，依法即屬對法院審查債權承認無誤，依
    【公司法】第二百九十九條第四項規定視為確定，對上訴人並發生與確定判決同
    一之效力，上訴人自不得重行起訴主張；另【公司法】第二百九十一條法院應為
    公告及送達之規定，與重整公司無涉，被上訴人並無侵權行為，上訴人據引該條
    主張被上訴人侵害其權利，實有未洽；本件上訴人既已申報債權，自知法院於何
    時何地審查債權，上訴人自己不於審查期日到場，不對審查結果異議，發生失權
    效果，竟諉責於被上訴人，上訴人之主張顯無可採等語，資為抗辯。
三、上訴人主張伊公司係股票上櫃公司，被上訴人原為伊公司之法人股東，曾於八十
    六年十二月三十一日至八十七年六月三十日期間買賣上訴人公司股票，獲有買賣
    價差四千六百六十萬八千一百三十二元，嗣經上訴人公司扣抵二千萬元之事實，
    已據其提出〈財團法人中華民國證券暨期貨市場發展基金會〉函（影本‧參見原
    審八十八年度促字第五一四六號卷附）為證，並為被上訴人所不爭，自堪信為真
    實。惟上訴人依【公司法】之〈歸入權〉及【民法】〈侵權行為損害賠償〉之法
    律關係，主張被上訴人應給付上訴人二千六百六十六萬八千一百三十二元等情，
    已為被上訴人所否認，並以前揭各情詞置辯，經查：
（一）按重整程序與破產程序相同，均為清理債務，所設之特別規定，與一般民法債
      權債務行使程序不同，依【公司法】第二百九十四條規定，裁定重整後，公司
      之破產、和解、強制執行及因財產關係所生之訴訟程序，當然停止，此係因【
      公司法】第三百零五條第二項規定，經法院認可之重整計畫，對公司及關係人
      均有拘束力，倘若准許債權人進行原有訴訟程序，而獲確定判決，如其內容與
      重整計畫不同，則勢必影響重整程序之進行之故；此外，【公司法】第二百九
      十七條第一項前段亦課重整債權人申報債權之義務，同法第二百九十九條第二
      項、第三項則明定，對於法院審查之債權有異議者，應聲明異議，就債權有實
      體上爭執者應提起確認之訴，而法律規定應另行提起確認之訴，不得進行原來
      訴訟程序，係因【公司法】第二百九十六條第一項規定，重整債權非依重整程
      序，不得行使權利，且重整債權之清償，應依關係人會議議決，並經法院認可
      之重整計畫為之；再者，重整程序係就重整公司之全部債權為一次之解決，故
      不論該債權已否起訴，均應申報債權，由重整法院依法審查，如對重整法院審
      查結果有異議，就債權有實體上爭執者，應提起確認之訴，以確定其是否係重
      整債權，並向重整法院為起訴之證明，使重整法院知悉，並於重整計畫中預為
      安排，此為公司重整之法定程序。查本件上訴人主張之前開債權係發生於八十
      六年十二月三十一日起至八十七年六月三十日間，並經上訴人公司於八十八年
      三月十九日以台北中山郵局第七七六號存證信函限於三日內給付，而被上訴人
      公司則於翌日收受該存證信函，有上訴人於原審提出之該存證信函及收件回執
      （均影本）可證（參見原審前開支付命令卷附），而被上訴人公司係於八十八
      年四月二十八日經原審法院裁定准予重整，有被上訴人於原審提出之〈嘉義地
      院〉八十八年度整字第一號民事裁定（影本）可稽（參見原審卷第五０－五四
      頁），並有本院依職權調取之該案卷足佐（參見該卷(二)第五九三－五九九頁）
      ，足認上訴人主張之前開債權係在〈嘉義地院〉前開重整裁定前成立，依【公
      司法】第二百九十六條第一項規定為重整債權，非依重整程序不得行使權利。
      因此，上訴人縱於重整法院裁定准被上訴人公司重整前之八十八年四月二十日
      已向原審法院聲請核發支付命令（參見原審前開支付命令卷附聲請狀收狀章）
      ，並因被上訴人公司提出異議而視為起訴，該項視為起訴所主張之債權，仍應
      依重整程序行使權利，而其因被上訴人對支付命令提出異議而視為起訴之訴訟
      程序，依【公司法】第二百九十四條規定，即當然停止。再依【公司法】第三
      百十一條第一項第一、三款規定：公司重整完成後，有下列效力：(一)已申報之
      債權未受清償部分，除依重整計畫處理，移轉重整後之公司承受者外，其請求
      權消滅；未申報之債權亦同。‧‧‧(三)重整裁定前，公司之破產、和解、強制
      執行及因財產關係所生之訴訟等程序，即行失其效力之意旨，足認重整債權如
      未依重整程序行使其權利，將生失權之效果，而重整裁定前，公司因財產關係
      所生之訴訟程序，亦失其效力，則給付之訴縱包含確認之訴之性質，然在公司
      重整程序依【公司法】第二百九十九條第三項規定提起確認之訴之對象，應係
      該重整之公司，上訴人自不能援引其因被上訴人公司對於支付命令提出異議而
      視為於重整前起訴之訴訟，而主張其已踐行重整程序之異議或確認之訴之提起
      ，是以上訴人主張其若再提起確認之訴，有違一事不再理之原則，並質疑何須
      就同一訴訟標的再向同一之〈嘉義地院〉（即重整法院）起訴，並為起訴之證
      明？復否認其原主張之債權請求權已因被上訴人公司重整完成而消滅云云，並
      無可採。又【公司法】第三百十一條第一項第三款係規定：重整裁定前，公司
      因財產關係所生之訴訟程序，即行失其效力。而非規定該訴訟即行終結或訴訟
      繫屬消滅，此為上訴人所不爭，應係指該訴訟程序已進行之部分失其效力，並
      足使原告之起訴生不備權利保護要件之效果，則上訴人主張本件訴訟應當然失
      其效力，而無待於法院為任何判決云云，當無可取。查被上訴人公司重整程序
      已經重整法院於九十年五月三十日裁定重整完成（參見原審法院前開公司重整
      卷(六)第二一七－二一九頁），揆諸前開說明，顯難認上訴人尚備權利保護之要
      件，是其猶依【公司法】之〈歸入權〉及【民法】〈侵權行為損害賠償〉之法
      律關係，請求被上訴人應給付上訴人二千六百六十六萬八千一百三十二元及其
      法定遲延利息，即難認為有據。何況，上訴人於原審係請求被上訴人給付二千
      六百六十萬八千一百三十二元及其法定遲延利息｛參見原審卷第一三六、一三
      七頁〔民事準備書二、縮減暨承受訴訟聲明狀〕、一七九頁〔民事準備書三狀
      〕、二八四頁〔民事辯論意旨狀〕｝，上訴本院後亦同為主張｛參見本院卷第
      二七、三五、七三、八三、九七、一０八、一三八頁｝，足認原審以其聲明為
      二千六百六十「六」萬八千一百三十二元及其法定遲延利息而為判決，顯有錯
      誤，是上訴人在本院最後聲明請求被上訴人給付二千六百六十「六」萬八千一
      百三十二元及其法定遲延利息（參見本院卷第一二七頁），洵屬無據。
（二）再按【公司法】第二百九十九條規定：「法院審查重整債權及股東權之期日，
      重整監督人、重整人及公司負責人，應到場備詢；重整債權人、股東及其他利
      害關係人，得到場陳述意見。有異議之債權或股東權，由法院裁定之。就債權
      或股東權有實體上之爭執者，應由有爭執之利害關係人，於前項裁定送達後二
      十日內提起確認之訴，並應向法院為起訴之證明；經起訴後在判決確定前，仍
      依前項裁定之內容及數額行使其權利，但依重整計畫受清償時，應予提存。重
      整債權或股東權，在法院宣告審查終結前，未經異議者，視為確定；對公司及
      全體股東、債權人有確定判決同一之效力。」。此為公司重整程序之特別規定
      ，與債權人另案提起之訴訟因公司裁定重整而依【公司法】第二百九十四條規
      定當然停止其程序者有間。經查：上訴人就前開債權固曾於八十八年四月二十
      日向原審法院聲請核發支付命令（參見原審前開支付命令卷附聲請狀收狀章）
      ，並於同年五月二十日向經重整法院選任之被上訴人公司重整監督人申報債權
      ，此有上訴人提出之重整債權申報表（影本）在卷可稽（參見原審卷第一二二
      頁），但經重整監督人審核後予以剔除，即《重整債權人清冊》第五頁中所列
      「〔收件編號〕2058，〔申報日期〕880520，〔債權人名稱〕景泰工業股份有
      限公司，〔申報金額〕26,608,132元，〔審查意見〕債權不存在故予剔除」等
      語｛參見原審卷第二三四頁，另見原審法院八十八年度整字第一號公司重整卷
      外放《重整債權人清冊》｝，而上訴人對此並無聲明異議，因而亦未於法定期
      間內提起確認之訴等情，亦經本院調取原審法院八十八年度整字第一號公司重
      整事件案卷查閱無訛｛參見該卷(四)第一八三－一九六頁裁定｝，則上訴人以業
      經停止訴訟程序之原審法院八十八年度重訴字第一四三號清償債務事件｛即其
      聲請支付命令經被上訴人提出異議而視為起訴｝，視為公司法所定之聲明異議
      、確認之訴之提起云云，顯與前開條文規定不符，尚難憑採；是以，被上訴人
      抗辯本件上訴人主張之債權業經確定不存在，並發生確定判決同一之效力等語
      ，應足採信。上訴人猶以重整監督人不將上訴人之重整債權列入，導致重整法
      院並未就上訴人之債權予以審查，並援引與本件情節不同之〈雲林地院〉六十
      一年七月份司法座談會研討結論，而質疑其重整債權是否得依法視為確定，並
      謂於被上訴人公司重整完成後，仍得向重整人請求清償云云，並無可採。從而
      ，上訴人猶依公司法〈歸入權〉之規定，請求被上訴人給付二千六百六十六萬
      八千一百三十二元及其法定遲延利息，亦難認為有據。
（三）又法院為重整裁定後，應即公告下列事項：(一)重整裁定之主文及其年、月、日
      。(二)重整監督人、重整人之姓名或名稱、住址或處所。(三)第二百八十九條第一
      項所定期間、期日及場所。(四)公司債權人及持有無記名股票之股東怠於申報權
      利時，其法律效果。「法院」對於重整監督人、重整人、公司、已知之公司債
      權人及股東，仍應將前項裁定及所列各事項，以書面送達之。固為【公司法】
      第二百九十一條第一、二項所明定，惟此係重整法院職權行使事項，非屬重整
      公司通知之義務，上訴人任意曲解，已非可取。何況，原審法院係於八十八年
      四月二十八日裁定准予被上訴人公司重整，並於裁定中明載債權及股東權之申
      報期間（即日起至八十八年五月二十七日止）及場所，與所申報之債權及股東
      權之審查期日（八十八年六月四日上午九時）及場所，並即為公告（參見原審
      前開公司重整卷(二)第五九三－五九九、六０二頁），依卷內資料，並無從知悉
      上訴人係被上訴人公司之債權人，上訴人雖於原審法院裁定准被上訴人公司重
      整前已向原審法院聲請核發支付命令，然被上訴人公司重整事件與上訴人聲請
      核發支付命令事件，既分屬不同法官（即狹義之法院）承辦，究不能因此即認
      上訴人為重整法院所已知之債權人，而主張重整法院應踐行【公司法】第二百
      九十一條第二項所定之書面送達義務。又法條所定書面送達之義務，既僅規定
      為「法院」，則上訴人主張此項規定亦應類推適用於重整人云云，已逾法條所
      規定之範圍，自無可取。因此，上訴人又主張重整法院及重整人對於上訴人未
      依法踐行以書面將「重整裁定之主文之內容及公司法第二百八十九條所定事項
      」為通知之程序，自不得遽課上訴人失權之效果云云，亦無可採。因此，原審
      法院固於八十八年八月六日以嘉院松民強八十八重訴字第一四三號函知上訴人
      有關被上訴人公司業經裁定准予重整，依公司法第二百九十四條規定，訴訟程
      序當然停止之事實，而上訴人於同年月十日始收受上開通知函，有原審法院函
      及送達證書可稽（參見原審卷第二四、二五頁），然上訴人既已於八十八年五
      月二十日向被上訴人之重整監督人申報債權（參見原審卷第一二二頁），但遭
      重整監督人予以剔除（參見原審卷第二三四頁），足見上訴人在此之前已知被
      上訴人公司經原審法院裁定准予重整之事實，當知申報債權之期間及法院所定
      審查債權之期日，因之，上訴人主張重整法院及被上訴人未通知伊公司關於債
      權審查期日，因此不知債權審查期日，而未於該期日到場陳述意見云云，並無
      可信；況查本件重整監督人於申報債權期間屆滿後，依據債權人之申報結果所
      製作之《重整債權人清冊》（影本‧參見原審卷第二二七頁以下），於八十八
      年五月三十一日起已備置於被上訴人公司（址設：嘉義市○○里○○○街六十
      二號）及被上訴人公司台北辦公室（址設：台北市○○○路○段九十七號二十
      八樓）等處所，供相關重整債權人、股東及其他利害關係人查閱，前開備置日
      期及處所復公告於八十八年五月二十九日工商時報二十七版（參見原審卷第二
      二五頁民事聲報狀；原審法院前開重整卷(二)第七一一－七一四頁），本件其他
      重整債權人〈比利時商比利時聯合銀行股份有限公司台北分公司〉；〈彰
      化商業銀行股份有限公司〉；〈中華商業銀行股份有限公司〉；〈慶豐商
      業銀行股份有限公司嘉義分公司〉；〈聯邦商業銀行股份有限公司〉；〈
      中租迪和股份有限公司〉；〈中央租賃股份有限公司〉；〈遠東國際商業
      銀行股份有限公司〉；〈台北國際商業銀行股份有限公司〉；【陳月惠】
      ；〈萬泰商業銀行股份有限公司〉；〈聯邦票券金融股份有限公司〉；
      〈中華票券金融股份有限公司〉等，據此知悉於八十八年六月四日於被上訴人
      公司會議室陳述意見並聲明異議（參見原審卷第二四一－二四七頁），上訴人
      同為重整債權人，竟辯稱不知此一債權審查期日，其他重整債權人如何得知伊
      不知云云（參見原審卷第二六五頁），應非實情，委無可採。乃上訴人申報之
      債權經重整監督人予以剔除後，竟未向重整法院聲明異議，亦未於重整法院審
      查期日到場陳述意見或對審查結果提出異議，有審查期日筆錄（影本）在卷足
      憑（參見原審卷第二四一－二四七頁；原審法院前開公司重整卷(三)第七一六－
      七一九頁），上訴人因可歸責於己之事由，致發生失權效果，要難遽謂被上訴
      人或經重整法院選任之重整監督人有何侵害上訴人債權之故意或過失情事，亦
      不能因此而謂被上訴人有侵害上訴人債權之事實。又【公司法】第二百九十九
      條第二項既僅規定「法院」應將相關事項以書面送達「已知之公司債權人」，
      而不及於重整人，則上訴人主張該條項規定應類推適用於公司重整人，並謂被
      上訴人（即重整人）亦負有將重整裁定以書面通知上訴人之義務存在，被上訴
      人怠於為通知，顯有故意或過失云云，並無可取。至被上訴人公司於重整程序
      中由重整法院簨任之重整監督人剔除上訴人申報之本件債權，或許係因未能提
      出足資證明其權利存在之文件之故｛【公司法】第二百九十七條第一項前段｝
      ，要難認即係被上訴人於未經法院實體裁判確定前，將上訴人之債權剔除，而
      有故意或過失之事由存在；況且，上訴人向重整監督人申報之債權縱經剔除，
      理應依前開公司法之規定請求救濟，亦難因重整監督人剔除其申報之債權，即
      謂被上訴人有侵害其權利之情事。再者，法院為重整裁定時，應就對公司業務
      具有專門學識及經營經驗者或金融機構，選任為重整監督人。該重監督人應受
      法院監督，並得由法院隨時改選；為【公司法】第二百八十九條所明定；足見
      重整監督人係由重整法院選任及監督，要難認係被上訴人公司之受雇人，因之
      ，上訴人主張重整監督人地位亦等同於被上訴人之受雇人，依【民法】第一百
      八十八條之規定，被上訴人亦應連帶負責云云，亦屬無據。從而，上訴人主張
      被上訴人具有【民法】第一百八十四條第一項前段或第一百八十四條第二項違
      反保護他人法律之侵權行為要件，使其喪失二千六百六十萬八千一百三十二元
      之債權，應對其喪失債權之損失負侵權行為損害賠償責任云云，亦難憑採。
四、綜上所述，上訴人公司向經重整法院選任之被上訴人公司之重整監督人申報之本
    件債權，既經重整監督人剔除而未異議，且被上訴人公司又經原審法院裁定重整
    完成，而被上訴人又無對上訴人為何侵權行為致其債權受損之情事，則上訴人猶
    依【公司法】〈歸入權〉及【民法】〈侵權行為損害賠償〉之法律關係，請求被
    上訴人應給付二千六百六十六萬八千一百三十二元，及自八十八年三月二十四日
    起至清償日止，按週年利率百分之五計算之利息，洵非正當，要難准許；原審因
    而為上訴人敗訴之判決，經核並無不合。上訴意旨猶執前詞指摘原判決為不當，
    而聲明廢棄，並為供擔保之假執行聲請｛上訴人在原審已有供擔保之假執行聲請
    （參見原審卷第一三六、一七九、二八四頁），但為原審所忽視，致未併予駁回
    ，亦未依民事訴訟法第三百九十四條準用同法第二百三十三條為補充判決，而上
    訴人又再為聲請，應認在本院重為聲請｝，要難認為有理由，應予駁回。至兩造
    其餘主張及舉證，並不影響本院所為前開論斷，自無再予一一審論之必要，附此
    敘明。
五、據上論結，本件上訴為無理由，依民事訴訟法第四百四十九條第一項、第七十八
    條，判決如主文。
中      華      民      國    九十二    年    十  一    月    十  八    日
                          臺灣高等法院臺南分院民事第一庭
~B1審判長法官  王  惠  一
~B2      法官  張  世  展
~B3      法官  蘇  清  恭
右為正本係照原本作成。
上訴人如對本判決上訴，須於判決送達後二十日內向本院提出上訴狀（須附繕本一份
）；未表明上訴理由者，應於上訴後二十日內向本院提出理由書（須附繕本一份）。
中      華      民      國    九十二    年    十  一    月    十  八    日
~B法院書記官  洪  雅   美
【附記】：
民事訴訟法第四百六十六條之一：
I對於第二審判決上訴，上訴人應委任律師為訴訟代理人。但上訴人或其法定代理人
  具有律師資格者，不在此限。
II上訴人之配偶、三親等內之血親、二親等內之姻親，或上訴人為法人、中央或地方
  機關時，其所屬專任人員具有律師資格並經法院認為適當者，亦得為第三審訴訟代
  理人。


司法院資訊處製作；財團法人民間司法改革基金會備份。
